---
knit: "bookdown::render_book"
---

# 01: Probabilidade e contagem {-}

## Vídeo {-}

```{r echo=FALSE, results='asis', out.extra=center()}
embed_yt('KbB0FjPg0mw')
```

## Pascal e Fermat {-}

* Ver artigo @devlin-2010-pascal-fermat.

* Ver [originais em francês de toda a correspondência de Pascal](https://gallica.bnf.fr/ark:/12148/bpt6k69975r.image.r=Blaise+Pascal.f233.langFR).

## Exercícios {-}

[Enunciados (pdf).](https://projects.iq.harvard.edu/files/stat110/files/strategic_practice_and_homework_1.pdf)

### Practice {-}

#### 4. Norepeat words {-}

::: {.rmdbox latex=1}

A *norepeatword* is a sequence of at least one (and possibly all) of the usual $26$ letters a, b, c, ...,z, with repetitions not allowed.

For example, “course” is a *norepeatword*, but “statistics” is not.

Order matters, e.g., “course” is not the same as “source”.

A *norepeatword* is chosen randomly, with all *norepeatwords* equally likely. Show that the probability that it uses all $26$ letters is very close to $1/e$.

:::

* O denominador vai ser o total de todas as *norepeatwords* (NRW), que é a soma de

  * NRW de $1$ letra: $26$
  * NRW de $2$ letras: $26 \cdot 25$
  * NRW de $3$ letras: $26 \cdot 25 \cdot 24$
  * $\dots$
  * NRW de $24$ letras: $26 \cdot 25 \cdot 24 \cdot \cdots \cdot 3$
  * NRW de $25$ letras: $26 \cdot 25 \cdot 24 \cdot \cdots \cdot 2$
  * NRW de $26$ letras: $26 \cdot 25 \cdot 24 \cdot \cdots \cdot 1$
  
* Ou seja,

  $$
  \sum_{k=0}^{25} \frac{26!}{k!}
  $$
  
* Que é igual a

  $$
  26! 
  \left( 
  1 + \frac{1}{1!} + \frac{1}{2!} + \frac{1}{3!} + \cdots + \frac{1}{25!} 
  \right)
  $$
  
* O total de NRW que usam as $26$ letras é $26!$.

* A probabilidade procurada é

  $$
  \begin{aligned}
  P 
  &= 
  \frac{26!}{
  26! 
  \left( 
  1 + \frac{1}{1!} + \frac{1}{2!} + \frac{1}{3!} + \cdots + \frac{1}{25!} 
  \right)
  } \\
  &=
  \frac{1}{
  1 + \frac{1}{1!} + \frac{1}{2!} + \frac{1}{3!} + \cdots + \frac{1}{25!} 
  } \\
  &= \frac1e
  \end{aligned}
  $$

* A última igualdade se justifica porque a série de Taylor para $e^x$ é

  $$
  e^x = \sum_{k=0}^\infty \frac{x^k}{k!}
  $$
  
* Numericamente:

    ```{r}
    1 / exp(1)
    ```

    ```{r}
    1 / sum(1 / factorial(0:25))
    ```


### Homework {-}
