---
knit: "bookdown::render_book"
---

# 01: Probabilidade e contagem {-}

## Vídeo {-}

```{r echo=FALSE, results='asis', out.extra=center()}
embed_yt('KbB0FjPg0mw')
```

## Pascal e Fermat {-}

* Ver artigo @devlin-2010-pascal-fermat.

* Ver [originais em francês de toda a correspondência de Pascal](https://gallica.bnf.fr/ark:/12148/bpt6k69975r.image.r=Blaise+Pascal.f233.langFR).

## R {-}

### Fatoriais e combinações {-}

* Qual o maior valor de $n$ para o qual o R calcula `factorial(n)`?

  No meu computador, $n = 170$:
  
    ```{r}
    factorial(170:171)
    ```
  
* Para valores maiores, podemos usar `lfactorial(n)` para calcular $\ln n!$:

    ```{r}
    lfactorial(170:171)
    ```

* Da mesma forma, `lchoose(n, k)` calcula $\ln \binom nk$.


### Tabulando dados: `tabulate` x `table` {-}

```{r}
b <- sample(1:365,23,replace=TRUE)
tabulate(b)
```

```{r}
table(b)
```


### Funções para o problema do aniversário {-}

```{r}
pbirthday(23)
```

```{r}
qbirthday(.5)
```

```{r}
qbirthday(1)
```

Para no mínimo $3$ no mesmo dia:

```{r}
qbirthday(.5, coincident = 3)
```


## Exercícios do livro (cap. 1) {-}

### 13. Superbaralho {-}

::: {.rmdbox latex=1}

A certain casino uses $10$ standard decks of cards mixed together into one big deck, which we will call a superdeck. Thus, the superdeck has $52 \cdot 10 = 520$ cards, with $10$ copies of each card. 

How many different $10$-card hands can be dealt from the superdeck? The order of the cards does not matter, nor does it matter which of the original $10$ decks the cards came from. Express your answer as a binomial coefficient.

:::

* Usando a notação de @oliveira-2004-analis, onde $\text{CR}_k^n$ é o número de combinações completas de $n$ elementos de $k$ tipos diferentes, a resposta é

    ```{r echo=FALSE}
    resposta <- choose(61, 10)
    ```
  
  $$
  \text{CR}_{52}^{10} = \binom{52 + 10 - 1}{10} = \binom{61}{10} =
  `r resposta`
  $$

* Só foi possível usar combinações completas porque a mão tem $10$ cartas, o que faz com que haja, essencialmente, um [número infinito de cópias de cada um dos $52$ tipos de carta]{.hl}. Se a mão tivesse $11$ ou mais cartas, seria impossível que todas as cartas fossem iguais, e este raciocínio não poderia ser usado.


### 42. Palavras sem repetição {-}

::: {.rmdbox latex=1}

A *norepeatword* is a sequence of at least one (and possibly all) of the usual $26$ letters a, b, c, ...,z, with repetitions not allowed.

For example, “course” is a *norepeatword*, but “statistics” is not.

Order matters, e.g., “course” is not the same as “source”.

A *norepeatword* is chosen randomly, with all *norepeatwords* equally likely. Show that the probability that it uses all $26$ letters is very close to $1/e$.

:::

* O denominador vai ser o total de todas as *norepeatwords* (NRW), que é a soma de

  * NRW de $1$ letra: $26$
  * NRW de $2$ letras: $26 \cdot 25$
  * NRW de $3$ letras: $26 \cdot 25 \cdot 24$
  * $\dots$
  * NRW de $24$ letras: $26 \cdot 25 \cdot 24 \cdot \cdots \cdot 3$
  * NRW de $25$ letras: $26 \cdot 25 \cdot 24 \cdot \cdots \cdot 2$
  * NRW de $26$ letras: $26 \cdot 25 \cdot 24 \cdot \cdots \cdot 1$
  
* Ou seja,

  $$
  \sum_{k=0}^{25} \frac{26!}{k!}
  $$
  
* Que é igual a

  $$
  26! 
  \left( 
  1 + \frac{1}{1!} + \frac{1}{2!} + \frac{1}{3!} + \cdots + \frac{1}{25!} 
  \right)
  $$
  
* O total de NRW que usam as $26$ letras é $26!$.

* A probabilidade procurada é

  $$
  \begin{aligned}
  P 
  &= 
  \frac{26!}{
  26! 
  \left( 
  1 + \frac{1}{1!} + \frac{1}{2!} + \frac{1}{3!} + \cdots + \frac{1}{25!} 
  \right)
  } \\
  &=
  \frac{1}{
  1 + \frac{1}{1!} + \frac{1}{2!} + \frac{1}{3!} + \cdots + \frac{1}{25!} 
  } \\
  &= \frac1e
  \end{aligned}
  $$

* A última igualdade se justifica porque a série de Taylor para $e^x$ é

  $$
  e^x = \sum_{k=0}^\infty \frac{x^k}{k!}
  $$
  
* Numericamente:

    ```{r}
    1 / exp(1)
    ```

    ```{r}
    1 / sum(1 / factorial(0:25))
    ```

