
# Tentativa 1

* [Para $p$ qualquer]{.hl}, a probabilidade de $x$ estar em $A$ e em $D$, ou de $x$ não estar nem em $A$, nem em $D$, é

  $$
  p \cdot \frac{|D|}{|C|} + (1 - p) \cdot \left(1 - \frac{|D|}{|C|}\right)
  $$

* Agora a probabilidade depende de $p$ e de $|D|$. 

* Isto é razoável, pois $p$ influencia o tamanho de $A$; se o tamanho de $D$ for muito diferente do tamanho de $A$, a probabilidade $P(A = D)$ é baixa.

* Vamos simular, fixando $A$ e gerando vários conjuntos $D$ tais que $|A| = |D|$:

    ```{r}
    # Simular conjuntos A e D e testar se A = D
    simular_2 <- function(
      A,
      tamanho_C         # qtde de pessoas em C
    ) {
      
      # Gerar D do mesmo tamanho que A
      D <- sort(sample(tamanho_C, length(A)))
      
      # São iguais?
      all(A == D) 
        
    }
    ```

* $|C| = 10$ e $p = 1/4$:

    ```{r}
    p <- 1/2
    tamanho_C <- 10
    n <- 1e5
    
    # Gerar A
    sorteio <- runif(tamanho_C) <= p 
    A <- (1:tamanho_C)[sorteio]
    A <- sort(A)
      
    resultados <- 1:n %>% 
      map_lgl(
        ~simular_2(A, tamanho_C)
      )
    
    DC <- length(A) / tamanho_C
    
    cat('\nP(A = D) simulado = ', mean(resultados))
    cat(
      '\nP(A = D) teórico  = ',
      (p * DC + (1 - p) * (1 - DC))^tamanho_C
    )
    ```


# Tentativa 2

* A probabilidade que procuramos é a probabilidade de um conjunto $D$ qualquer ter o mesmo tamanho que $A$, e dado isto, ter os mesmos elementos que $A$:
  
  $$
  P(A = D) = P(A = D \mid |A| = |D|) \cdot P(|A| = |D|)
  $$
  
* Mas aqui já temos uma sutileza: $A$ não é um conjunto qualquer. Existe uma distribuição dos tamanhos de $A$, com média igual a $p \cdot |C|$.
  
* A distribuição de $|A|$ é $\text{Binom}(n, p)$, onde $n = |C|$.

* Basta pensar que cada elemento de $C$ pode estar em $A$ com probabilidade $p$, independentemente.

* Ou seja, 

  $$
  P(|A| = k) = \binom{n}{k} p^k (1 - p)^{n - k}
  $$

* Por outro lado, vamos supor que o conjunto $D$ é definido de forma que todos os subconjuntos de $C$ tenham a mesma probabilidade de ser escolhido. Então,

  $$
  P(|D| = k) = \frac{\binom{n}{k}}{2^n}
  $$

  onde o numerador é a quantidade de subconjuntos de $C$ com $k$ elementos, e o denominador é a quantidade total de subconjuntos de $C$.
  
* Vamos calcular $P(A = D)$ como 

  $$
  P(A = D \mid |A| = |D|) \cdot P(|A| = |D|)
  $$

* Para o primeiro fator:

  $$
  P(A = D \mid |A| = |D|) = \sum_{k = 0}^{n} \frac{1}{\binom{n}{k}}
  $$

  pois existem ${\binom n k}^2$ maneiras de escolher dois subconjuntos $A$ e $D$ de $C$ com tamanho $k$, e $\binom n k$ destes pares consistem de conjuntos iguais.
  
* Para o segundo fator:

  $$
  \begin{aligned}
  P(|A| = |D|) 
  &= \sum_{k = 0}^{n} P(|A| = k) \cdot P(|D| = k) \\
  &= \sum_{k = 0}^{n} 
    \binom{n}{k} p^k (1 - p)^{n - k} \cdot  \frac{\binom{n}{k}}{2^n} \\
  &= \frac{1}{2^n} \sum_{k = 0}^{n} {\binom{n}{k}}^2 p^k (1 - p)^{n - k}
  \end{aligned}
  $$
  
* Juntando tudo:

  $$
  P(A = D) = 
  \frac{1}{2^n}\sum_{k = 0}^{n} \frac{1}{\binom{n}{k}} 
  \cdot  
  \sum_{k = 0}^{n} {\binom{n}{k}}^2 p^k (1 - p)^{n - k}
  $$
  
* Em R:

    ```{r}
    pad <- function(p, n) {
      
      fator1 <- 1 / 2^n
      
      k <- 0:n
      nck <- choose(n, k)
      
      fator2 <- sum(
        1 / nck
      )
      
      fator3 <- sum(nck^2 * p^k * (1 - p)^(n - k))
      
      fator1 * fator2 * fator3
      
    }
    ```

* Para $p = 1/2$ e $n = 10$:

    ```{r}
    pad(1/2, 10)
    ```

* Deu errado. Por quê?
