---
title: 'Assentos'
author: 'fnaufel'
email: 'https://fnaufel.github.io/'
date: '(v. `r format(Sys.Date(), "%d/%m/%Y")`)'
lang: 'pt-br'

output: fnaufelRmd::html_report
  # To install these output formats, run
  #   install.packages("devtools")
  #   devtools::install_github("fnaufel/fnaufelRmd")
  

---

```{r setup, include=FALSE}
# The next command configures MANY things and loads quite a few packages.
# 
# If you want to see what's being done, execute 
# 
#   cat(
#     system.file(
#       "rmarkdown/resources/R/_common_report.R", 
#       package = "fnaufelRmd"
#     )
#   )
# 
# to find out the location of the file. Then open the file.
# 
# If you want to change the configuration, copy the file, edit it, and
# source it instead of the package file. 
# 
# Or simply write your commands here in this code chunk.

source(
  system.file(
    "rmarkdown/resources/R/_common_report.R",
    package = "fnaufelRmd"
  )
)
```


# Gerar e testar, usando `RcppAlgos`

Gerar e testar é ineficiente: das $n!$ sequências possíveis, apenas $2^{n-1}$ passam no teste:

```{r echo=FALSE}
tibble(
  n = 3:10,
  total = factorial(n),
  passam = 2^(n-1),
  percentual = 100 * passam / total
) %>% 
  kbl(
    digits = 2,
    format.args = list(big.mark = '.')
  ) %>% 
  kable_paper(
    c('striped', 'hover'),
    full_width = FALSE
  )
```

```{r}
library(RcppAlgos)
```

```{r}
# Testar se a sequência é boa:
#
# * O passageiro $3$ nunca fica no assento $2$: ou o passageiro $1$ pegou, ou
# ficou livre para o passageiro $2$ (que é obrigado a pegá-lo).
#
# * O passageiro $4$ nunca fica nos assentos $2$ nem $3$: ou o passageiro $1$
# pegou o assento $3$, ou aconteceu um dos casos acima e o assento $3$ ficou
# livre para o passageiro $3$ (que é obrigado a pegá-lo).
#
# * O passageiro $5$ nunca fica nos assentos $2$ nem $3$ nem $4$: ou o
# passageiro $1$ pegou o assento $4$, ou aconteceu um dos casos acima e o
# assento $4$ ficou livre para o passageiro $4$ (que é obrigado a pegá-lo).
#
# * etc.
#
# Estas condições são necessárias e suficientes.
# 
good <- function(s) {
  
  n <- length(s)
  
  for (i in 3:n) {
    
    for (j in 2:(i - 1)) {
      
      if (s[j] == i)
        return(FALSE)
      
    }
    
  }
  
  TRUE
  
}

# Passageiro n está no lugar n?
testar_ultimo_n <- function(s) {
  
  s[length(s)] == length(s)
  
}

# Gerar todas as sequências possíveis
gerar_tibble <- function(n) {

  iter <- permuteIter(n)
  seqs <- vector('list', 2^(n-1))
  
  i <- 0
  while (iter$summary()$totalRemaining > 0) {
    
    s <- iter$nextIter()
    
    if (good(s)) {
      i <- i + 1
      seqs[[i]] <- list(s)
    }
    
  }
  
  seqs %>% 
    map_dfr(~ list(seq = .x)) %>% 
    mutate(
      seq_str = map_chr(seq, ~str_c(.x, collapse = ', ')), 
      ultimo_n = map_lgl(seq, ~testar_ultimo_n(.x))
    )
  
}

# Calcular proporção de sequências onde passageiro n está no lugar n
calcular_p <- function(tib) {

  tib %>% 
    summarize(p = sum(ultimo_n) / nrow(.)) %>% 
    pull(p)
  
}
```

Para $n = 5$:

```{r}
seqs <- gerar_tibble(5)
seqs
```

A probabilidade procurada:

```{r}
seqs %>% 
  calcular_p()
```


# Gerar recursivamente, sem alocação prévia

::: {.rmdimportant latex=1}

Um *insight*: dada todas as sequências boas de $n - 1$ passageiros, podemos gerar todas as sequências boas de $n$ passageiros do seguinte modo:

1. Colocando o passageiro $n$ no final de cada sequência, e

1. Colocando o passageiro $n$ no início de cada sequência.

De fato, a quantidade de sequências de $n$ passageiros é o dobro da quantidade de sequências de $n - 1$ passageiros.

:::

```{r}
gerar_tibble_rec <- function(n) {
  
  # Para n = 2
  l2 <- list(
    c(1, 2),
    c(2, 1)
  )
  
  gerar_tibble_rec2(l2, 3, n) %>% 
    map_dfr(~ list(seq = list(.x))) %>%
    mutate(
      seq_str = map_chr(seq, ~str_c(.x, collapse = ', ')),
      ultimo_n = map_lgl(seq, ~testar_ultimo_n(.x))
    )
  
}

gerar_tibble_rec2 <- function(l, i, n) {
  
  # l = lista até agora
  # i = número do novo passageiro (nesta chamada)
  # n = número total de passageiros
  
  if (i > n) {
    l
  } else {

    # Acrescentar i no final de cada sequência   
    l1 <- l %>% 
      map(~append(., i, after = i - 1))
    
    # Acrescentar i no início de cada sequência
    l2 <- l %>%
      map(~append(., i, after = 0))
    
    # Próximo i
    gerar_tibble_rec2(
      c(l1, l2),
      i + 1,
      n
    )
    
  }
  
}
```

```{r}
seqs <- gerar_tibble_rec(5)
seqs
```


# Comparação: gerar e testar vs. recursiva

```{r}
library(microbenchmark)
```

```{r}
n <- 5
mbm <- microbenchmark(
  'iter' = {gerar_tibble(n)},
  'rec' = {gerar_tibble_rec(n)}
) 

mbm %>% autoplot()
print(mbm)
```


# Gerar recursivamente, com alocação prévia

Na versão recursiva acima, apenas os ponteiros da lista são alocados previamente. Os vetores com as sequências são alocados durante as chamadas recursivas.

Tentei evitar isto e alocar o máximo de memória previamente, mas a semântica *copy-on-modify* de R dificulta bastante.

```{r}
gerar_tibble_rec_aloc <- function(n) {
  
  # Alocar lista para o resultado
  retval <- vector('list', 2^(n - 1))
  
  # Sequências possíveis para n = 2
  retval[[1]] <- c(1, 2, rep(NA_integer_, n - 2))
  retval[[2]] <- c(2, 1, rep(NA_integer_, n - 2))
  
  for (i in 3:length(retval)) {
    
    # Vetores diferentes, para tentar burlar compartilhamento de memória
    retval[[i]] <- i * 1:n
    
  }
  
  gerar_tibble_rec2_aloc(retval, 3, n) %>% 
    map_dfr(~ list(seq = list(.x))) %>%
    mutate(
      seq_str = map_chr(seq, ~str_c(.x, collapse = ', ')),
      ultimo_n = map_lgl(seq, ~testar_ultimo_n(.x))
    )
  
}

gerar_tibble_rec2_aloc <- function(retval, i, n) {
  
  # Nada a fazer
  if (i > n) {
    retval
  } else {
    
    # Última posição ocupada em retval
    fim <- 2^(i-2)
    
    # Bloco já preenchido
    l <- retval[1:fim]

    # Adicionar i no final
    retval[1:fim] <- l %>% 
      map(~`[<-`(., i, i))
    
    # Adicionar i no início (aqui vai haver alocação dinâmica...)
    retval[(fim + 1):(2 * fim)] <- l %>%
      map(~c(i, .[1:(n-1)]))
    
    gerar_tibble_rec2_aloc(
      retval,
      i + 1,
      n
    )
    
  }
  
}
```

```{r}
seqs <- gerar_tibble_rec_aloc(5)
seqs
```


# Comparação: gerar e testar vs. recursiva 1 vs. recursiva 2

```{r}
n <- 5
mbm <- microbenchmark(
  'iter' = {gerar_tibble(n)},
  'rec' = {gerar_tibble_rec(n)},
  'rec_aloc' = {gerar_tibble_rec_aloc(n)}
) 

mbm %>% autoplot()
print(mbm)
```

A tentativa de alocar os vetores previamente não causou muita diferença em comparação com a outra versão recursiva.
